臺中高等行政法院判決
　　　　　　　　　　　　　　　　　　 95年度訴字第00645號
　　　　　　　　　　　　　　　.
原　　　告　敬業保全股份有限公司
代　表　人　甲○○
訴訟代理人　丙○○
被　　　告　財政部臺灣省中區國稅局
代　表　人　乙○○
訴訟代理人　丁○○
上列當事人間因營利事業所得稅事件，原告不服財政部中華民國
95年9月7日台財訴字第09500384910號訴願決定，提起行政訴訟
，本院判決如下︰
　　主  文
原告之訴駁回。
訴訟費用由原告負擔。
　　事  實
一、事實概要：緣原告民國（下同）91年度營利事業所得稅結算
    申報，列報利息收入新台幣(下同)0元，經被告因個案調查
    原告代表人甲○○財產增加，其資金來源而查得原告將公司
    資金貸予其代表人甲○○迄未返還，乃按臺灣銀行基本放款
    年利率6.79%設算利息收入2,761,469元及另依課稅資料歸戶
    清單調增利息收入22,005元，核定全年利息收入2,783,474
    元，全年所得額1,190,371元，應補稅額285,216元。原告不
    服，申請復查，未獲變更，提起訴願，遭決定駁回，遂提起
    本件行政訴訟。
二、兩造聲明：
    (一)原告聲明求為判決：訴願決定及原處分(復查決定)均撤銷
      。
    (二)被告聲明求為判決：駁回原告之訴。
三、兩造之陳述：
    (一)原告主張之理由：
    1.按所得稅法第83條雖明定稽徵機關進行調查或復查時，納
      稅義務人應提示有關各種證明所得額之帳簿、文據的協力
      義務。否則，稽徵機關得依查得之資料或同業利潤標準，
      核定其所得額。又按「公司組織之股東、董事、監察人代
      收公司款項，不於相當期間照繳或挪用公司款項，應按當
      年1月1日所適用臺灣銀行之基本放款利率計算利息收入課
      稅．．．公司之資金貸與股東或任何他人未收取利息，或
      約定之利息偏低者，除屬預支職工薪資者外，比照前項規
      定辦理。」固為營利事業所得稅查核準則第36條之1所明
      定。惟所得稅係分年計算，由納稅義務人將上年度實際營
      業收入減除成本費用後之盈虧情形於次年5月底前向國稅
      局辦理結算申報，自動繳納，並由國稅局指派稽查調帳查
      核認定。
    2.系爭原告公司自88年設立迄今，因為龐大之成本費用開銷
      ，歷年累積虧損迄至90年底已達19,643,437元，已折損資
      本額4,000萬元半數，有歷年結算申報損益表及資產負債
      表經被告逐年查帳核定有案。又股東往來帳91年度期初93
      1,068元，期末亦為931,068元，故於91年底向轄區台中市
      分局(已改為民權稽徵所)申請更正股東往來為220萬元整
      。故縱有股東挪用公款，依照上開查核準則第36條之1，
      應僅能設算利息收入2,200,000×6.79% ＝149,380元。原
      處分延用前期不實筆錄，仍以公司88年申請設立資本額4,
      000萬元及向客戶所收大樓管理費202萬元全部按台灣銀行
      91年基本放款年利率6.79% 設算核定利息收入2,783,474
      元，顯然與事實不符。倘若代表人甲○○自88年設立公司
      至92年挪用公司資本4,000萬元迄未返還，則其89、90、9
      1年度歷年龐大的成本費用，如何支付，又如何折損近半
      數約2,000萬元資本額，及91年底帳存流動資產19,915,20
      2元資金由何而來？其歷年結算申報損益表及資產負債表
      均經被告機關查帳核定有案。
    3.原告於訴願時檢陳91年底更正資產負債表及總分類股東往
      來，銀行存款相關帳冊影本，可惜訴願決定機關未予審明
      ，僅憑被告與事實不符之答辯，遽予訴願駁回，有違最高
      行政法院39年判字第2號判例：「行政官署對於人民有所
      處罰，必須確實證明其違法之事實。倘不能證明違法事實
      之存在，其處罰即不能認為合法。」
    4.原告公司於88年成立伊始，依政府規定經營保全業務公司
      ，必須登記資本額4,000萬元以上。因此公司全體股東私
      人向友人謝曜駿借得資金4,000萬元辦理公司登記，資產(
      銀行存款證明)4,000萬元，登記資本額4,000萬元。登記
      後旋即由股東向公司借用資金4,000萬元先償還謝曜駿，
      公司資產(現金及銀行存款)0元，而登記資本額始終仍然
      存在。但公司88、89、90、91年所有成本費用開銷，均由
      股東陸續償還公司開支，有88年度至系爭91年度營利事業
      所得稅結算申報，核定通知書為憑：
      (1)自88至91年度之各年度營業收入、營業成本及費用分別
        為：88年度、0元、0元；89年度、7,410,974元、14,01
        0,030元(=6,888,144+7,121,886)，不足額6,599,056元
        (=14,010,030－7,410,974)，即由股東償還公司得以支
        出，換言之，迄至89年底股東挪用公款已償還6,599,05
        6元；90年度9,850,928元、11,801,410元(=5,009,193+
        6,752,464+利息支出39,753)，不足額1,950,482元(=11
        ,801,410－9,850,928亦由股東墊支；91年度、21,022,
        979元(含應收未收帳款4,143,400元)、21,544,886元(=
        18,404,312+3,140,574)，不足額3,621,493元(=21,544
        ,886－4,143,400－21,022,979)亦由股東墊支。
      (2)以上三個年度公司除向大樓住戶按月收取之管理費營業
        收入，不足成本費用開銷金額計由股東墊支即償還公司
        開支者89年6,599,056元、90年度1,950,482元、91年度
        3,621,493元共12,171,031元（原告誤載為13,214,845
        元）。
      (3)另91年12月31日結算申報資產負債表列現金8,751元、
        銀行存款13,556,735元、進項稅額6,316元、固定資產
        生財器具及其他資產182,759元計13,754,561元。
      (4)88年核定應納營利事業所得稅額166,335元、90年度226
        ,611元、91年度繳半145,835元，亦均由股東墊繳計538
        ,781元。
    5.以上89至91年度保全管理費收入不敷各該年度成本費用開
      銷13,214,845元，迄至91年底資產負債表列流動資金(應
      收帳款4,143,400元及股東往來即挪(借)用未還220萬元除
      外)13,571,802元及固定資產生財器具等182,759元(折舊
      已併入各年度成本費用除外)與繳納88至91年度營利事業
      所得稅額538,781元共27,508,187元皆係由股東陸續墊支
      及償還公司之資金流程，至臻明確，且均有被告年度查帳
      核定通知書可證，可見被告每年沿用個案調查88年設立登
      記時，股東挪用資金4,000元清償私人向金主謝曜駿借款
      乙事，3年迄無償還記錄，而予設算利息課稅，顯與事實
      不符。
    6.至被告96年1月18日準備程序所提原告88、89、90年度均
      無股東往來借款還款紀錄乙節：
    (1)按公司代表人甲○○於88年12月申辦公司設立登記資本額
      4,000萬元，旋即全部借用清償向謝曜駿私人借款，原因
      未交代會計借記「股東往來4,000萬元」，故被稱為挪用
      ，因此，88至91年度歷年陸續墊支公司入不敷出之成本費
      用並償還公司銀行存款及購置固定資產生財器具等上開27
      ,508,187元及彌補歷年虧損等資金往來，並未先與「股東
      往來」科目沖銷而直接以成本費用科目入帳。但依財政部
      79年11月28日台財稅第790367340號函釋：「營利事業經
      稽徵機關依現行所得稅法第83條第3項規定核定所得額後
      ，於行政救濟時始行補提帳證，應准予查帳核定。」之精
      神，原告於訴訟期間96年1月18日準備程序期日，提出依
      被告按營利事業帳證結算申報核定相關資料舉證之實際陸
      續歸墊償還88年12月向公司設立伊始所挪用公款之資金流
      程，至臻明確，被告指3年來分文未還，顯與事實不符。
    (2)次查公司88年12月始申請設立登記，並無實際營業，故88
      年度未辦營利事業所得稅結算申報。茲就96年1月8日向被
      告所屬台中市分局調閱歷年申報核定資產負債表建檔資料
      顯示：89年度大樓管理營業收入僅7,410,974元，除成本
      費用開銷14,010,030元，尚不足6,599,056元外，但年底
      帳列現金餘額35,124元、銀行存款33,331,523元，購買固
      定資產生財器具33,296元，乃全皆由代表人甲○○墊支歸
      還回來。
    (3)90年度大樓管理營業收入僅9,850,928元，除成本費用開
      銷11,801,410元，尚不足1,950,482元外，另呈90年度全
      年帳列現金及銀行存款金額，此仍皆由公司代表人甲○○
      陸續墊支歸還回來的紀錄，亦有被告年度查帳建檔資產負
      債表可資證明甲○○在88年12月挪用公司款項4,000萬元
      後，在89、90年度即有陸續墊支歸還公司之資金流程為真
      實。
    (二)被告答辯之理由：
    1.按「營利事業所得之計算，以其本年度收入總額減除各項
      成本費用、損失及稅捐後之純益額為所得額。」及「稽徵
      機關對所得稅案件進行書面審核、查帳審核與其他調查方
      式之辦法，及對影響所得額、應納稅額及稅額扣抵計算項
      目之查核準則，由財政部定之。」為所得稅法第24條第1
      項及第80條第5項所明定。次按「公司組織之股東、董事
      、監察人代收公司款項，不於相當期間照繳或挪用公司款
      項，應按當年1月1日所適用臺灣銀行之基本放款利率計算
      利息收入課稅。公司之資金貸與股東或任何他人未收取利
      息，或約定之利息偏低者，比照前項規定辦理。」為行為
      時營利事業所得稅查核準則（下稱查核準則）第36條之1
      所規定。
    2.原告係經營警衛保全業，91年度營利事業所得稅結算申報
      ，列報利息收入0元，本局初查以原告將公司資金貸與代
      表人甲○○，迄未返還，遂按臺灣銀行之基本放款年利率
      6.79% 設算利息收入，核定全年利息收入合計2,783,474元
      (88年起將公司資金4,000萬元貸與代表人甲○○，迄92年
      尚未返還，按臺灣銀行91年之基本放款年利率6.79%設算
      核定利息收入2,716,000元＋91年9月2日起將公司資金202
      萬元貸與代表人甲○○，迄92年尚未返還，按臺灣銀行91
      年之基本放款年利率6.79%設算核定利息收入45,469元＋
      另依課稅資料歸戶清單調增利息收入22,005元)，全年課
      稅所得額1,190,371元，應補稅額285,216元。原告不服，
      復查主張原核定之利息收入係誤採登記股本設算應以淨值
      總額計算為妥云云。申經被告復查決定以，原告分別自88
      年及91年9月2日起將公司資金4,000萬元及202萬元貸與代
      表人甲○○，迄未返還，有林君92年4月23日談話紀錄及
      同年12月23日說明書可稽。原告主張應以淨值總額計算利
      息收入容有誤解，原查依首揭規定，按91年1月1日所適用
      臺灣銀行之基本放款利率年息6.79%計算利息收入課稅並
      無不合為由，駁回其復查之申請。原告仍不服，同執復查
      主張提起訴願，亦經財政部訴願駁回。
    3.訴訟意旨略謂：原告復執前詞主張略以，自88年設立迄今
      ，因龐大之成本費用開銷，歷年累積虧損已達19,643,437
      元，已折損資本額4,000萬元半數，又股東往來帳91年度
      期初及期末均為931,068元，於91年底向轄區民權稽徵所
      申請更正股東往來為220萬元整，故縱有股東挪用公款，
      依營利事業所得稅查核準則第36條之1，應僅能設算利息
      收入149,380元(2,200,000×6.79% ﹦149,380)，被告以
      公司88年申請設立資本額4,000萬元及向客戶所收大樓管
      理費202萬元全部按臺灣銀行91年基本放款利率年息6.79%
      計算利息收入2,761,469元，顯然有誤等語云云。
    4.依據原告之代表人甲○○92年4月23日於被告之談話紀錄
      及同年12月23日說明書，指其投資公司股權之資金4,000
      萬元係先向友人謝曜駿借款，再向原告借款還給謝君，該
      筆借款目前尚未還給原告，原告並未申報利息收入，另原
      告又將202萬元貸與代表人甲○○，亦未申報利息收入，
      同意被告依首揭查核準則規定設算利息收入，有原告聯邦
      銀行存摺存款明細分類帳、借據、還款收據、說明書及談
      話紀錄影本可稽，被告所屬民權稽徵所以原告分別自88年
      及91年9月2日起將公司資金4,000萬元及202萬元貸與代表
      人甲○○，按臺灣銀行91年基本放款利率年息6.79% 計算
      利息收入2,761,469元，並無不合，應予維持。申經復查
      、訴願決定遞予維持，亦無不當。
    5.綜上論結，原處分及復查、訴願決定並無違誤，請准如訴
      之聲明判決。
    理  由
一、按「營利事業所得之計算，以其本年度收入總額減除各項成
    本費用、損失及稅捐後之純益額為所得額。」為所得稅法第
    24條第1項所明定。次按「公司組織之股東、董事、監察人
    代收公司款項，不於相當期間照繳或挪用公司款項，應按當
    年1月1日所適用臺灣銀行之基本放款利率計算利息收入課稅
    。公司之資金貸與股東或任何他人未收取利息，或約定之利
    息偏低者，比照前項規定辦理。」為行為時查核準則第36條
    之1所規定。
二、本件原告係經營警衛保全業，91年度營利事業所得稅結算申
    報，列報利息收入0元，被告初查以原告將公司資金貸與代
    表人甲○○，迄未返還，遂按臺灣銀行之基本放款年利率6.
    79% 設算利息收入，核定全年利息收入合計2,783,474元(＝
    88年起將公司資金4,000萬元貸與負責人甲○○，迄92年
    尚未返還，按台灣銀行91年之基本放款年利率6.79%設算核
    定利息收入2,716,000元＋91年9月2日起將公司資金202萬
    元貸與代表人甲○○，迄92年尚未返還，按臺灣銀行91年之
    基本放款年利率6.79% 設算核定利息收入45,469元＋另依
    課稅資料歸戶清單調增利息收入22,005元)，全年課稅所得
    額1,190,371元，應補稅額285,216元。原告不服，循序提起
    本件行政訴訟，主張原告自88年設立迄今，因龐大之成本費
    用開銷，歷年累積虧損已達19,643,437元，已折損資本額4,
    000萬元半數，又股東往來帳91年度期初及期末均為931,068
    元，於91年底向轄區民權稽徵所申請更正股東往來為220萬
    元整，故縱有股東挪用公款，依營利事業所得稅查核準則第
    36條之1，應僅能設算利息收入149,380元(2,200,000×6.79
    %﹦149,380)，被告以公司88年申請設立資本額4,000萬元及
    向客戶所收大樓管理費202萬元全部按臺灣銀行91年基本放
    款利率年息6.79%計算利息收入2,761,469元，顯然有誤等語
    ，資為爭議。
三、經查，原告分別自88年及91年9月2日起將公司資金4,000萬
    元及202萬元（220萬元＋250萬元－268萬元＝202萬元）貸
    與原告之代表人甲○○之事實，有原告聯邦銀行存摺存款明
    細分類帳、臺中市第二信用合作社活期存款存摺、取款條、
    貸放交易明細查詢單、借據、還款收據、說明書及談話紀錄
    等件影本附於原處分可憑，並為原告所不爭執，此部分之事
    實自堪認定。被告以原告將公司資金4,000萬元及202萬元貸
    與甲○○，分別自91年1月1日及91年9月2日起按臺灣銀行91
    年基本放款利率年息6.79%計算利息收入2,761,469元，另依
    課稅資料歸戶清單調增利息收入22,005元，核定全年利息收
    入2,783,474元，全年所得額1,190,371元，應補稅額285,21
    6元，並無不合。原告雖以原告自88年設立迄今，因龐大之
    成本費用開銷，歷年累積虧損已達19,643,437元，其虧損部
    分均由原告之代表人甲○○墊款支付，已返還該墊付之款項
    予原告云云。惟縱使原告於89、90、91年度分別虧損6,599,
    056元、1,950,482元及3,621,493元，合計12,171,031元，
    然原告如何墊付該虧損部分，原告之代表人甲○○既未提示
    墊款之資金流程以供查核，原告又無法提供證明文件以資證
    明原告之代表人甲○○有將資金轉給原告，且原告亦無股東
    往來之記載，是原告尚無積極證據以資證明原告之代表人甲
    ○○已墊付上開原告虧損之款項。況原告之代表人甲○○於
    92年4月23日之談話紀錄及同年12月23日說明書，指其投資
    公司股權之資金4,000萬元係先向友人謝曜駿借款，再向原
    告借款還給謝曜駿；另原告又將202萬元貸與代表人甲○○
    ，該2筆借款尚未還給原告，原告並未申報利息收入，同意
    設算利息收入，有前揭談話紀錄及說明書在卷可按。另原告
    主張91年12月31日結算申報資產負債表列現金8,751元、銀
    行存款13,556,735元、進項稅額6,316元、固定資產生財器
    具及其他資產182,759元計13,754,561元云云。惟原告既未
    提出銀行存款13,556,735元之證明，其它款項亦不能證明為
    甲○○所墊付，是原告未能舉證貸出資金款項已部分返還，
    上開主張自無足採。從而，被告以原告分別於88年及91年9
    月2日，將公司資金4,000萬元及202萬元貸與代表人甲○○
    ，按臺灣銀行基本放款利率計算系爭年度利息收入2,761,46
    9元，另依課稅資料歸戶清單調增利息收入22,005元，核定
    全年利息收入2,783,474元，全年所得額1,190,371元，應補
    稅額285,216元，依首揭法條規定，核無違誤，訴願決定遞
    予維持，亦無不合，原告起訴論旨，請求撤銷，為無理由，
    應予駁回。至兩造其餘之主張，與本件判決之結果無影響，
    爰毋庸逐一加以論述，附此敘明。
四、據上論結，本件原告之訴為無理由，依行政訴訟法第195條
    第1項後段、第98條第3項前段，判決如主文。
中　　華　　民　　國　　96　　年　 　3　　月　 13  　 日
                第二庭審判長法  官　胡　國　棟
                            法  官　許　金　釵
                            法  官　林　秋　華
以上正本證明與原本無異。
如不服本判決，應於判決送達後20日內向本院提出上訴書狀，其
未表明上訴理由者，應於提起上訴後20日內向本院提出上訴理由
書（須依對造人數附具繕本）；如於本判決宣示或公告後送達前
提起上訴者，應於判決送達後20日內補提上訴理由書（須附繕本
）。未表明上訴理由者，逕以裁定駁回。
提起上訴應預繳送達用雙掛號郵票390元（34元及5元郵票各10份
)。
中　　華　　民　　國　　96　　年　　3　　月　  20　   日
                            書記官  黃  靜  華
